臺灣臺北地方法院民事判決　　　　　　 95年度訴字第10628號
原　　　告　己○
訴訟代理人　劉永培律師
複　代理人　楊嘉馹律師
被　　　告　丙○○
訴訟代理人　陳羽筠律師
　　　　　　劉振瑋律師
上　一　人
複　代理人　戊○○
被　　　告　甲○○
訴訟代理人　吳誠修律師
上列當事人間請求損害賠償等事件，本院於中華民國96年11月9
日言詞辯論終結，判決如下：
    主      文
被告甲○○應將如附表所示土地及建物於民國九十三年一月三十
日以買賣為原因辦理之所有權移轉登記塗銷。
原告其餘之訴及假執行之聲請均駁回。
訴訟費用由被告甲○○負擔。
    事實及理由
一、原告主張：
（一）伊與被告丙○○為夫妻關係，並育有未成年子女庚○○、
      辛○○。詎被告丙○○自92年5月間起，即未給付子女之
      扶養費；原告於92年7月間已向本院聲請核發通常保護令
      ，並由律師發函要求賠償。其中庚○○及辛○○之扶養費
      自92年5月間起至94年11月間止，各為31個月，惟庚○○
      部分，扣除因通常保護令裁定而強制執行取得自92年11月
      起至93年10月止計12個月扶養費，被告丙○○尚積欠19個
      月扶養費未為給付；上開扶費費部分，業經本院以95年度
      家訴字第36號判決被告丙○○應給付伊新台幣（下同）55
      萬元確定。又被告丙○○應分擔庚○○自94年12月1日起
      至107年11月13日止計156個月及辛○○自94年12月1日起
      至109年10月10日止計179個月之扶養費部分，按本院93年
      度婚字第94號、台灣高等法院94年度家上字第213號民事
      判決，被告丙○○應給付伊未成年子女扶養費4,020,000
      元（12,000×156+12,000×179 = 4,020,000）；另被告
      丙○○應給付伊損害賠償50萬元，並宣告得為假執行在案
      ，則其執行自與執行確定判決無異；被告丙○○應給付伊
      之金額共計5,070,000元。詎被告丙○○為免遭伊強制執
      行，竟與被告甲○○通謀虛偽訂定買賣契約，於93年1月3
      0日，將其所有如附表所示之土地及建物（以下簡稱系爭
      房地）所有權移轉登記予被告甲○○，此有本院95年度家
      訴字第36號確定判決可稽。被告二人所為，顯係以背於善
      良風俗之方法，損害伊債權，致伊債權未獲清償，被告二
      人自應連帶負損害賠償責任，爰依民法第184條第1項、第
      185條規定，請求如後述先位聲明所示。倘先位聲明為無
      理由，被告間所為買賣契約既係通謀虛偽意思表示，則系
      爭房地所有權移轉登記自屬無效，應予塗銷，並回復為被
      告丙○○名義，爰依侵權行為法律關係、民法第242條規
      定，請求如後述備位聲明所示。
（二）並聲明：1、先位聲明：（1）被告應連帶給付原告5,070,
      000元，及自起訴狀繕本送達翌日起至清償日止，按年息5
      %計算之利息。（2）願供擔保，請准宣告假執行。2、備
      位聲明：被告甲○○應將系爭房地於93年1月30日之所有
      權移轉登記塗銷，回復為被告丙○○名義。
二、被告辯稱：
（一）被告丙○○辯稱：
   1、本院95年度家訴字第36號確定判決直接引述尚非確定之本
      院93年度婚字第94號判決之理由，顯非本於雙方當事人辯
      論之結果所為之結論，應認95年度家訴字第36號確定判決
      並未就該爭點充分為言詞辯論審理，原告不得主張該判決
      內容具有爭點效。
   2、伊與被告甲○○間之不動產買賣契約係於92年11月間所簽
      定，原告與伊間之民事或刑事訴訟均尚未開始。且原告雖
      於92年7月28日向法院為保護令之聲請，唯伊遲至開庭通
      知送達後始知悉有保護令聲請之事，且原告尚於提出保護
      令後，於92年7月29日、8月2日、8月3日、8月4日傳送多
      封關懷備至之簡訊與伊，伊此時非但對原告已提出保護令
      聲請一事全然不知，尚且因原告傳簡訊示好而期待原告回
      心轉意。伊罹有腦癌、癲癇等疾病，因收入已無法支應生
      活開支（包括每月貸款本金及利息之清償），且積欠兄乙○○、妹丁○○款項亦無法按時歸還，發現病情日益加重
      ，為減輕經濟負擔，遂決定出售每月需負擔2萬餘元銀行
      貸款之系爭房地，伊既有高達880萬之抵押債務需償還，
      於92年11月間與被告甲○○訂立買賣契約，將880萬之債
      務轉由被告甲○○承擔以代價金支付當屬合情合理，何來
      為求脫免扶養義務而脫產之說？
   3、92年11月間至93年10月間，原告已依92年10月27日保護令
      循強制執行程序自被告薪資及銀行帳戶扣得子女扶養費用
      ，並於93年10月12日在律誠聯合法律事務所領取93年8月
      至10月之扶養費33,000元。原告依本院93年度婚字第94號
      判決、台灣高等法院94年度家上字第213號判決主張分別
      受有402萬元及50萬元之損害，然該未確定之判決所判之
      金額非原告所必然得受領之金錢，被告僅受假執行宣告而
      尚未判決確定確認其法律關係者，亦不得認為該判決內容
      或假執行宣告內容係屬原告之所受損失。
   4、伊以債務承擔方式清償積欠乙○○、丁○○及房貸銀行之
      債務而處分系爭房地之行為，基於債權人平等原則，難謂
      不法侵害原告之債權。且原告徒以伊未清償債務之事實，
      即推認伊訂立買賣契約及移轉系爭房地行為之目的在於使
      原告之債權未能實現，亦屬未當。縱本院認定伊係為脫免
      債務而處分系爭房地，惟原告債務未實現，僅係伊應負債
      務不履行之責任，但將自己之財產予以處分，原可自由為
      之，究難謂係故意不法侵害債權人之權利，是以伊無構成
      侵權行為之可能。
   5、並聲明：（1）原告之訴及假執行之聲請均駁回。（2）如
      受不利判決，願供擔保請准宣告免為假執行。
（二）被告甲○○辯稱：
   1、原告主張之債權，除本院95年度家訴字第36號判決被告丙○○應給付原告55萬元部分已確定外，其餘金額均尚未確
      定，且本院93年度婚字第94號判決關於扶養費之請求係自
      判決確定之翌日起算，原告自94年12月1日起算並無依據
      ，又依該判決，原告僅能按月請求被告丙○○給付24,000
      元或12,000元，並無一次請求4,020,000元之權利，原告
      就未判決確定之債權請求賠償損害，非有理由。
   2、原告係於93年間始對被告丙○○提起離婚之訴，並請求分
      擔子女之扶養費，另於95年2月16日再對被告丙○○提起
      給付生活費之訴，但伊早於92年11月2日即與被告丙○○
      就系爭房地訂立買賣契約，斯時原告尚未起訴，究原告有
      無債權存在，尚不得而知，被告丙○○將系爭房地出售被
      告，係正當行使其處分系爭房地之權利，何來脫免其強制
      執行之有？
   3、按除訴訟標的經判決後有既判力外，判決理由並無既判力
      ，無拘束當事人之效力，因此本院家事法庭95年度家訴第
      36號判決認定被告二人就系爭房地買賣為通謀虛偽意思表
      示，對伊並無拘束力。況伊在該案否認通謀虛偽買賣，亦
      不同意該判決理由所認定之通謀虛偽買賣，但礙於伊在該
      案獲勝訴判決，致無法上訴，並非伊同意該判決而任令其
      確定，故徒憑該判決，不能證明伊與被告丙○○就系爭房
      地為通謀虛偽買賣。又伊與被告丙○○所訂買賣契約第2
      條明定，伊除於訂約時給付20萬元外，另應代償被告丙○○對台北銀行之第一、二順位抵押權330萬元，另500萬元
      則清償被告丙○○對訴外人乙○○、丁○○之貸款，被告
      業於93年2月12日代償台北銀行（嗣更名為台北富邦商業
      銀行）之第一順抵押債權180萬元，伊在辦妥所有權移轉
      登記手續後，原準備遷入該房屋居住，但因母親突然生病
      ，伊為了照顧母親，才遲誤遷入居住之時間，因原告提起
      訴訟，伊備感困擾，有意與被告丙○○解除契約，但因被
      告丙○○無能力返還伊已支出之價款（含代償金額），以
      致延宕至今。原告未舉證證明伊已付之200萬元，其資金
      來源為被告丙○○或其父壬○○，自不得徒憑原告推測之
      詞即認該買賣通謀虛偽意思表示。
   4、伊與被告丙○○並非通謀而為虛偽買賣之意思表示，無所
      謂損害其債權問題，況原告對被告丙○○之債權仍存在，
      未受絲毫損害，原告亦未提出任何證據證明其受有如何損
      害，其請求為無理由。
   5、並聲明：（1）原告之訴及假執行之聲請均駁回。（2）如
      受不利判決，願供擔保請准宣告免為假執行。
三、兩造不爭執事項：
（一）原告與被告丙○○為夫妻關係，並育有未成年子女庚○○
      、辛○○。
（二）原告於92年間向本院聲請核發通常保護令，經本院於同年
      10月27日以92年度家護字第297號裁定准許，並命被告丙○○應按月於每月5日前給付原告關於庚○○之扶養費11,
      000元，台灣高等法院亦於92年12月23日以92年度家護抗
      字第240號裁定駁回被告丙○○之抗告確定。
（三）就庚○○、辛○○自92年5月1日起至94年11月30日止之扶
      養費，被告丙○○僅於92年7月間給付註冊費50,000元，
      ，另原告持上開通常保護令向被告丙○○強制執行，取得
      庚○○自92年11月起至93年10月止計12個月之扶養費，其
      餘被告丙○○未付之子女扶養費，原告依民法第179條前
      段規定，請求被告丙○○給付，業據本院於95年7月19日
      以95年度家訴字第36號判決被告丙○○應給付原告550,00
      0元及遲延利息確定。
（四）被告丙○○與被告甲○○於92年11月2日就系爭房地訂立
      不動產買賣契約，並於93年1月30日完成所有權移轉登記
      。
四、得心證之理由：
    原告先位主張被告丙○○為免遭原告強制執行，與被告甲○○通謀虛偽買賣系爭房地，被告二人係以背於善良風俗之方
    法，損害原告債權，致原告債權未獲清償，應依民法第184
    條第1項、第185條規定，連帶負損害賠償責任；備位主張被
    告間通謀虛偽買賣系爭房地，依民法第87條第1項規定，該
    買賣行為無效，被告本於該無效法律行為所為系爭房地所有
    權移轉登記即應塗銷，爰依侵權行為法律關係、民法第242
    條規定，請求被告甲○○應將系爭房地於93年1月30日之所
    有權移轉登記塗銷，為被告所否認，並以前揭情詞置辯，茲
    分述如下：
（一）先位之訴部分：
   1、被告丙○○與被告甲○○是否通謀虛偽買賣系爭房地？
    (1)被告丙○○辯稱其罹有腦癌、癲癇等疾病，因收入無法支
      應開支，且積欠乙○○、丁○○款項無法歸還，為減輕經
      濟負擔，遂決定出售每月需負擔2萬餘元銀行貸款之系爭
      房地予被告甲○○，將880萬元之債務轉由被告甲○○承
      擔以代價金支付云云；被告甲○○辯稱其除於訂約時給付
      被告丙○○20萬元外，另應代償被告丙○○對台北銀行之
      第一、二順位抵押權330萬元，另500萬元則清償被告丙○○對乙○○、丁○○之貸款，其業於93年2月12日代償台
      北銀行之第一順抵押債權180萬元，並非通謀虛偽買賣云
      云，雖據提出不動產買賣契約書、抵押權塗銷同意書各1
      件為證（見被告甲○○所提96年5月4日爭點整理狀所附被
      證一、二）。
    (2)惟查，被告丙○○辯稱其將880萬元之債務轉由被告甲○○承擔以代價金支付（見被告丙○○96年5月29日爭點整
      理暨答辯狀第4頁），然系爭不動產買賣契約所載價金係8
      50萬元（見被告甲○○所提96年5月4日爭點整理狀所附被
      證一），而非被告丙○○所稱880萬元；且被告丙○○330
      萬元銀行貸款中之第二順位抵押權150萬元部分，於其與
      被告甲○○訂約時餘額為1,370,491元，此有台北富邦銀
      行放款帳卡在卷可稽（見原證7），與其等約定由被告甲○○代償金額150萬元不合；被告甲○○雖辯稱買賣契約
      之借款係代書依據被告丙○○之記憶記載大略金額，嗣其
      代償後再會算云云，惟買賣價金及付款方式為買賣契約之
      重要約款，被告間既約定由被告甲○○代償被告丙○○之
      債務以代價金，自應查明貸款餘額詳細記載於買賣契約中
      俾確定買賣價金，豈有大略記載之理，倘雙方欲在嗣後會
      算，又豈有未記載於買賣契約之理？則被告間所訂買賣價
      金及付款方式已與常情有違。又被告甲○○於原告與被告
      丙○○本院93年度婚字第94號離婚等事件到庭結證稱：「
      （請問你何時向被告買新店市○○路○段199號4樓房地？
      ）大概是92年10月底11月初買的。（問：如何知道此房地
      要出售的事情？）我在公園聽朋友講的，然後就找到被告
      的爸爸，沒有問被告賣房子的原因，我是透過被告的爸爸
      介紹而認識被告，價錢是直接跟被告談，我不知道被告有
      無刊登廣告或找仲介，是被告的爸爸帶我去看房子的，葉
      明堯只是幫我們辦理過戶的代書，不是仲介，我們估算這
      個房子的面積有42坪，大約1坪20萬以內，這是包含車位
      的價錢，這是電梯大樓，屋齡沒幾年，看起來滿新的，後
      來總價850萬元談妥，我本來想要把我一個房子賣掉去付
      這個價款，後來我房子的買主反悔，就沒賣成，也就沒有
      那麼多錢付清價款，我還有150萬元的房貸未幫他清償，
      還有餘款500萬元未給，...，被告房子也不願交給我，我
      為了要有保障所以跟他簽訂租約，租約本來到94年1月底
      ，後來有再續約，我們想說以租金扣抵價款，最後再一起
      結算，被告也沒有拿租金給我，我有清償180萬元的房貸
      是用匯款的方式，匯到被告的帳戶。（問：為為何銀行沒
      有塗銷180萬元借款的紀錄？）我180萬元直接給被告，我
      不知道為何借款的紀錄沒有塗銷」等語（見婚字卷94年3
      月17日言詞辯論筆錄、原證19），嗣原告於該案抗辯甲○○實係被告丙○○父親壬○○之女友，曾多次一起出國等
      語，經該案法官向內政部警政署入出境管理局調取壬○○
      及甲○○出入國日期證明書比對，兩人確有7次同時出境
      紀錄，乃質之被告丙○○後，被告丙○○始坦承甲○○有
      與其父親交往等語明確（見婚字卷94年4月7日言詞辯論筆
      錄、原證18），經該案法官再次傳訊甲○○，並詢問其向
      被告丙○○購買系爭房地之資金來源時，甲○○則證稱：
      「我本來想要以賣其他房子的錢來付被告房子的錢，但其
      他房子無法順利出售，然後我跟被告父親商量，我和被告
      的父親是好朋友，有一點男女的感情，共同出遊好幾次，
      也有其他的朋友一起去，是參加旅行社的團體旅遊，我跟
      被告父親要求等我其他房子賣後再買，被告父親說他去幫
      我籌錢，所以被告房子我只有付訂金20萬元，20萬元不是
      從存摺提領出來的，是我媽媽給我15萬元，我自己出5萬
      元，我買房子時我已經退休了，5萬元是我身邊剛好有的
      錢，我忘記為何當時身上有錢，我其他房子還有在賣，我
      在大樓佈告欄有貼出售的廣告，我還住在這個房子裡，我
      沒有找仲介公司幫我賣，來看房子的人不一定要經過警衛
      就能進來看房子，我後來有再付180萬元，是被告的父親
      找被告的大哥借來的，180萬元也沒談利息，也沒有還，
      93年2月初我有簽發面額合計180萬元的本票給被告的父親
      ，我不記得有寫到期日，每張面額不一樣，本票的事情我
      不記得了，我很後悔買被告這個房子，因為很麻煩，我有
      兩個房子，不含被告的房子，我是要賣我目前住的房子，
      我沒住的房子是租給人家」等語（見婚字卷94年5月19日
      言詞辯論筆錄、原證8），以被告甲○○身邊馬上有現金2
      0萬元可支付訂金，及其只以20萬元即購得價值850萬元之
      系爭房地，其餘購屋款項連同清償抵押債權借款180萬元
      均係被告丙○○父親壬○○代為籌措或處理，顯與常情有
      悖，尤其被告甲○○於該案初證時表明好像與被告丙○○
      父親壬○○不熟，係聽在公園之朋友講始找到壬○○，嗣
      又改稱其與壬○○有男女感情，共同出遊等語，另甲○○
      於該案初證時陳稱其有清償180萬元貸款，並以匯款方式
      交予被告丙○○，嗣又改稱其未付180萬元，係壬○○找
      被告丙○○大哥借得，且不用支付利息等語，豈不怪哉。
      再者，倘被告甲○○果真支付20萬元訂金予被告丙○○，
      惟被告甲○○嗣已無力再清償系爭房地之抵押債權及任何
      價款，被告丙○○仍願於93年1月30日將系爭房地所有權
      移轉登記予被告甲○○，並於同日再與被告甲○○訂立系
      爭房屋租賃契約書（見原證6），由被告丙○○向被告甲○○承租系爭房屋居住，而非依不動產買賣契約第10條、
      第11條約定沒收已收價款抵作違約金，並解除契約及請求
      損害賠償？顯違常理，尤其該房屋租賃契約書第20條記載
      被告甲○○未付被告丙○○房屋買賣餘款金額150萬元，
      雙方同意自93年2月1日起以房租每月22,000元扣抵等字，
      更與事實不符，蓋依被告甲○○於該案所述其僅支付20萬
      元訂金，其餘款項均未再支付，連系爭房地之180萬元抵
      押債權亦係壬○○代為籌措清償，是以被告甲○○未付系
      爭房地買賣價款餘額不只150萬元，足見被告甲○○於該
      案所述其向被告丙○○購買系爭房地及出租系爭房屋予被
      告丙○○之證詞顯係虛偽不實，被告丙○○係透過其父壬○○與被告甲○○通謀而為虛偽買賣系爭房地之意思表示
      。
   2、原告得否以被告侵害其債權，請求被告連帶負損害賠償責
      任？
    (1)原告於92年間向本院聲請核發通常保護令，經本院於同年
      10月27日以92年度家護字第297號裁定准許，並命被告丙○○應按月於每月5日前給付原告關於庚○○之扶養費11,
      000元，而就庚○○、辛○○自92年5月1日起至94年11月3
      0日止之扶養費，扣除被告丙○○於92年7月間給付註冊費
      50,000元，及原告持上開通常保護令向被告丙○○強制執
      行，取得庚○○自92年11月起至93年10月止計12個月之扶
      養費，其餘被告丙○○未付之子女扶養費，原告依民法第
      179條前段規定，請求被告丙○○給付，業據本院於95年7
      月19日以95年度家訴字第36號判決被告丙○○應給付原告
      550,000元及遲延利息確定等情，為被告所不爭執，並有
      上開通常保護令裁定書、判決書在卷可稽；固足見於93年
      1月30日被告就系爭房地為所有權移轉登記時，原告已取
      得對被告丙○○之子女扶養費債權，而為被告丙○○之債
      權人無訛，被告丙○○與被告甲○○通謀虛偽買賣系爭房
      地，顯係為脫免給付子女扶養費等情。
    (2)惟按債務人與第三人通謀就債務人所有之不動產虛偽設定
      抵押權，其目的雖在使債權無法實現，而應負債務不履行
      之責任，但將自己之財產予以處分，原可自由為之，究難
      謂係故意不法侵害債權人之權利，故與侵害債權之該第三
      人不能構成共同侵權行為（最高法院96年度台上字第146
      號判決參照）；查本件被告間就系爭房地通謀虛偽買賣，
      其目的雖在使原告債權無法實現，但被告丙○○將自己之
      財產予以處分，原可自由為之，即難謂係故意不法侵害原
      告之權利，依上開說明，其與被告甲○○不能構成共同侵
      權行為。
    (3)又負損害賠償責任者，以回復他方損害發生前之原狀為原
      則，除債務人經催告不為回復原狀，或回復原狀顯屬不能
      或有重大困難，或法律另有規定或契約另有定訂外，債權
      人尚不能遽行請求為金錢賠償，此觀民法第213條至第215
      條規定甚明；原告主張其因被告間移轉系爭房地所有權行
      為，致其雖獲勝訴判決亦不能對系爭房地實施強制執行等
      情，準此觀之，僅需被告甲○○塗銷系爭房地之所有權移
      轉登記，即足回復原告損害發生前之原狀，原告即得對之
      實施強制執行，而被告甲○○對於回復系爭房地所有權移
      轉登記，客觀上並無顯屬不能或有重大困難之情形，則依
      上說明，原告遽請求被告甲○○以金錢賠償其損害，亦有
      未合。
    (4)綜上所述，原告先位之訴依民法第184條第1項、第185條
      規定，訴請被告連帶賠償其5,070,000元，及自起訴狀繕
      本送達翌日起至清償日止，按年息5%計算之利息，為無理
      由，應予駁回。
（二）原告先位之訴部分既經判決駁回，本院即應就其備位之訴
      予以裁判，分述如下：
   1、按債務人欲免其財產被強制執行，與第三人通謀而為虛偽
      意思表示，將其所有不動產為第三人設定抵押權者，債權
      人可依侵權行為之法則，請求第三人塗銷登記，亦可行使
      代位權，請求塗銷登記（最高法院73年台抗字第472號判
      例參照）。
   2、查被告間系爭房地買賣，顯係被告丙○○與被告甲○○為
      免系爭房地被原告強制執行，而為通謀虛偽之意思表示，
      已如前述，自應認該買賣契約無效，則依上開說明，原告
      自得依侵權行為之法則，亦可代位被告丙○○，訴請被告
      甲○○將系爭房地之所有權移轉登記塗銷，回復為被告丙○○名義。
五、綜上所述，被告所辯不足採信。原告先位之訴依民法第184
    條第1項、第185條規定，請求被告連帶給付5,070,000元，
    及自起訴狀繕本送達翌日起至清償日止，按年息5%計算之利
    息，為無理由，應予駁回，其假執行之聲請亦失所附麗，應
    併駁回之；惟其備位之訴依侵權行為法律關係、民法第242
    條規定，請求被告甲○○應將系爭房地於93年1月30日之所
    有權移轉登記塗銷，為有理由，應予准許。
六、本件為判決之基礎已臻明確，兩造其餘之陳述及所提其他證
    據，經本院斟酌後，認為均於判決之結果無影響，亦與本案
    之爭點無涉，自無庸逐一論述，併此敘明。
七、據上論結，原告先位之訴為無理由，備位之訴為有理由，爰
    依民事訴訟法第78條、第79條，判決如主文。
中　　華　　民　　國　　96　　年　　12　　月　　7 　　日
                  民事民六庭    法　官　蕭清清
以上正本係照原本作成
如對本判決上訴，須於判決送達後20日內向本院提出上訴狀
中　　華　　民　　國　　96　　年　　12　　月　　7 　　日
                    　　　　　　書記官　林秀娥
附表：
一、坐落台北縣新店市○○段49地號土地（權利範圍：10000分
    之43）。
二、坐落編號一所示土地上門牌號碼：台北縣新店市○○路○段
    199號4樓（台北縣新店市○○段2631建號）建物（權利範圍
    ：全部），及建物之共用部分即同地段第2971建號（權利範
    圍202分之1）、同地段第2972建號（權利範圍10000分之39
    ）。
